【裁判字號】    97,易,3846
【裁判日期】    980107
【裁判案由】    業務過失傷害
【裁判全文】
臺灣臺中地方法院刑事判決              97年度易字第3846號
公  訴  人  臺灣臺中地方法院檢察署檢察官
被      告  乙○○
                      樓之12.
            丙○○
共      同
選任辯護人  謝秉錡  律師
上列被告等因業務過失傷害案件，經檢察官提起公訴（96年度偵
字第25845號），本院判決如下：
    主    文
乙○○無罪。
丙○○從事業務之人，因業務上之過失傷害人致重傷，處有期徒
刑捌月，減為有期徒刑肆月，如易科罰金，以新臺幣壹仟元折算
壹日。
    犯罪事實
一、丙○○係址設臺中市○○區○○路3段137號「上立公司維修
    廠文心廠」（下稱文心廠）之組長，負責該維修廠工作調配
    、現場監督及安全管理業務，為從事業務之人，而甲○○則
    係受僱於文心廠，擔任修護員乙職。丙○○為現場組長，負
    有指揮監督之職責，本應注意各修護員為車輛維修時，有無
    依照規定使用正確之器具維修車輛，且於民國95年9月7日上
    午指派嘉年華車款之變速箱拆卸更換作業予甲○○時，應告
    知更換該部車輛變速箱時應使用之安全支撐工具為「千斤頂
    」，並防止及避免甲○○在維修車輛時，有遭車輛墜落傷及
    身體之危險，而依當時情形，並無不能注意及防止之情形，
    竟疏未注意，適甲○○於同日上午11時7分許，在文心廠3樓
    工作區內某工作平台（即頂高機）下方，從事更換車牌號碼
    NM-0341號自用小客車變速箱時，因未使用「千斤頂」支撐
    ，而用八角型推桿支撐，復因機器操作疏失，致上開自用小
    客車右前車頭突然傾斜墜落重壓甲○○之身體，致甲○○受
    有第1腰椎爆裂性骨折合併下半身癱瘓及第12節胸脊髓完全
    損傷合併雙下肢癱瘓（機能喪失）之重傷害。
二、案經甲○○委由李東炫律師告訴臺灣臺中地方法院檢察署檢
    察官偵查起訴。
    理    由
壹、被告丙○○有罪部分：
一、訊據被告丙○○固坦承其為文心廠組長，負責該維修廠工作
    調配、現場監督及安全管理業務，於95年9月7日上午係其指
    派告訴人甲○○從事車牌號碼NM-0341號自用小客車變速箱
    之更換作業等情，惟否認有何業務過失致重傷害犯行，辯稱
    ：告訴人甲○○於進入上立汽車任職時，已於80年7月8日至
    81年6月12日期間參加勞委會職訓局之汽車修護班養成訓練
    ，有行政院勞工委員會職業訓練局中區職業訓練中心97年9
    月11日中教字第0970013024號函為證，並於任職期間有多次
    拆變速箱經歷，屬得獨立作業之技師，就頂高機之使用早已
    瞭然於胸，並無再行告知之必要；且本件事故係因告訴人甲○○以八角型推桿頂住汽車，並要求訴外人陳東裕操作頂高
    機，而告訴人甲○○又未鎖緊該頂高機卡榫，致令頂高機下
    降時，汽車傾斜，才會壓傷告訴人甲○○，伊並無過失行為
    ，致告訴人甲○○受傷云云。惟查：被告丙○○係文心廠之
    組長，負責該維修廠工作調配、現場監督及安全管理業務，
    且據被告丙○○供承案發當時伊人在3樓工作區，且當天係
    因車牌號碼NM-0341號自用小客車之訂料係告訴人甲○○所
    訂，伊才指派告訴人甲○○就該車從事更換變速箱之維修工
    作等語，核與告訴人甲○○此部分之指述相符，是被告丙○○在指派本件工作項目予告訴人甲○○之際，本有義務指導
    告訴人甲○○以正確方式即使用千斤頂從事上開車輛之變速
    箱更換工作，其竟疏未注意及此，未加說明及指導；另據被
    告乙○○供稱：在權責上來講，告訴人甲○○維修車輛的使
    用方法錯誤時應該由被告丙○○糾正等語，是告訴人甲○○
    在未獲被告丙○○之指導使用千斤頂而係使用錯誤之工具即
    八角型推桿支撐車輛時，被告丙○○即亦有義務加以阻止及
    糾正，然其復疏未注意及此，致告訴人甲○○因未使用千斤
    頂支撐，而用八角型推桿支撐，又因機器操作疏失，致上開
    自用小客車右前車頭突然傾斜墜落重壓告訴人甲○○之身體
    ，致其受有傷害，被告丙○○有前揭過失行為甚明；至於告
    訴人甲○○固亦有機器操作疏失之過失情形，惟並無礙於被
    告丙○○上揭過失刑事責任之成立。又告訴人甲○○因本件
    事故受有第1腰椎爆裂性骨折合併下半身癱瘓及第12節胸脊
    髓完全損傷合併雙下肢癱瘓之傷害，有中山醫學大學附設醫
    院95年11月1日及96年1月23日出具之診斷證明書（見臺灣臺
    中地方法院檢察署96年度他字第590號第4、5頁），是告訴
    人甲○○所受之傷害，已屬刑法第10條第4項第4款之「毀敗
    或嚴重減損一肢以上之機能」，為重傷害甚明。再者，被告
    丙○○上揭業務過失之行為，與告訴人甲○○前揭受重傷害
    之結果，兩者間顯具有相當因果關係，故被告上開辯稱其無
    過失云云，應係事後卸責之詞，並無可採；本件事證明確，
    被告丙○○之業務過失致重傷害犯行堪以認定。
二、核被告丙○○所為，係犯刑法第284條第2項後段之業務過失
    致重傷罪。爰審酌被告丙○○前無犯罪紀錄，素行良好，有
    臺灣高等法院被告前案紀錄表在卷可查，被告丙○○既係在
    文心廠負責該維修廠工作調配、現場監督及安全管理業務之
    人，係從事業務之人，其疏未告知告訴人甲○○應使用「千
    斤頂」作業，且人在3樓工作區內復未即時糾正告訴人甲○○，以防止本件意外事故之發生，致告訴人甲○○因維修之
    車輛突然傾斜墜落重壓而受有前揭重傷害，影響告訴人甲○○一生甚鉅，所生危害非輕，惟告訴人甲○○本身對於本件
    事故之發生亦有過失，被告丙○○於犯後猶否認過失犯行，
    復因經濟能力有限致未能與告訴人甲○○達成和解等一切情
    狀，量處如主文所示之刑。又被告丙○○行為後，中華民國
    96年罪犯減刑條例業經制定施行，被告丙○○上揭犯罪時間
    係在96年4月24日以前，所犯刑法第284條第2項後段之罪復
    非中華民國96年罪犯減刑條例第3條第1項所列罪名，即合於
    減刑條件，爰依中華民國96年罪犯減刑條例第2條第1項第3
    款、第7條之規定，減其宣告刑2分之1，並諭知易科罰金之
    折算標準。
貳、被告乙○○無罪部分：
一、公訴意旨略以：被告乙○○係文心廠之廠長，負責決定廠內
    機具設備之維修、維護、採買及提報員工安全衛生教育訓練
    ，係文心廠之實際負責人，為從事業務之人，被告乙○○明
    知依勞工安全衛生法第5條第1項第5款及勞工安全衛生設施
    規則第238條規定，應提供勞工安全無虞之工作場所，並應
    設置符合「防止有墜落之虞之作業場所引起之危害」之必要
    安全衛生設備，且對於工作場所有物體飛落之虞者，應設置
    防止物體飛落之設備，即應注意上開作業場所可能發生車輛
    墜落之危險，而應提供使勞工安全工作之必要安全支撐工具
    「千斤頂」，使雇工於修理汽車時，得以支撐車子，以防止
    發生危險。並應於工作平台適當位置張貼警告標語，以防止
    職業災害之發生。且依當時情形，並無不能注意之情形，竟
    不依規定設置，且依當時情形，亦無不能注意之情形，詎被
    告乙○○竟疏未注意及此，致告訴人甲○○於95年9月7日上
    午11時7分許，在文心廠內某部工作平台（即頂高機）下方
    ，從事更換車牌號碼NM-0341號自用小客車變速箱時，因上
    開自小客車右前車頭突然傾斜墜落，告訴人甲○○因之遭該
    墜落之車體重壓身體，致受有第12節胸脊髓完全損傷合併雙
    下肢癱瘓（機能喪失）之重傷害；因認被告乙○○涉犯刑法
    第284條第2項後段之業務過失致重傷害罪嫌。
二、按犯罪事實應依證據認定之，無證據不得認定犯罪事實；不
    能證明被告犯罪者，應諭知無罪之判決，刑事訴訟法第154
    條第2項、第301條第1項分別定有明文。又告訴人之告訴，
    係以使被告受刑事訴追為目的，是其陳述是否與事實相符，
    仍應調查其他證據以資審認。又認定犯罪又認定不利於被告
    之事實，須依積極證據，苟積極證據不足為不利於被告事實
    之認定時，即應為有利於被告之認定，更不必有何有利之證
    據；又認定犯罪事實所憑之證據，雖不以直接證據為限，間
    接證據亦包括在內，然而無論直接或間接證據，其為訴訟上
    之證明，須於通常一般之人均不致有所懷疑，而得確信為真
    實之程度者，始得據為有罪之認定，若其關於被告是否犯罪
    之證明未能達此程度，而有合理性懷疑之存在，致使無從形
    成有罪之確信，根據「罪證有疑，利於被告」之證據法則，
    即不得遽為不利於被告之認定。最高法院分別著有30年上字
    第816號、76年台上字第4986號、40年台上字第86號可資參
    照。次按刑法上之過失犯，以行為人對於結果之發生應注意
    並能注意而不注意為成立要件（最高法院26年上字第1754號
    判例參照）；亦即行為人須有防止結果發生之注意義務，且
    客觀上無不能注意之情事，竟疏未注意，違反其注意義務，
    始能令其就該有預見可能性之結果負過失犯罪責。再者，刑
    事訴訟法第161條已於91年2月8日修正公佈，其第1項規定：
    檢察官就被告犯罪事實，應負舉證責任，並指出證明之方法
    。因此，檢察官對於起訴之犯罪事實，應負提出證據及說服
    之實質舉證責任。倘其所提出之證據，不足為被告有罪之積
    極證明，或其指出證明之方法，無從說服法院以形成被告有
    罪之心證，基於無罪推定之原則，自應為被告無罪判決之諭
    知。（最高法院92年度台上字第128號判例意旨參照）。
三、本件公訴人認被告乙○○涉犯業務過失致重傷害罪嫌，無非
    係以：告訴人甲○○之指述、診斷證明書及以被告乙○○違
    反勞工安全衛生設施規則第238條暨勞工安全衛生法第5條第
    1項第5款之規定，未提供使告訴人甲○○能夠安全工作之必
    要安全支撐工具「千斤頂」，使告訴人甲○○於修理汽車時
    ，得以支撐車子，以防止發生危險，並應於工作平台適當位
    置張貼警告標語，以防止職業災害之發生，且依當時情形，
    並無不能注意之情形，竟不依規定設置為其主要論斷。訊據
    被告乙○○堅決否認有公訴人所指之業務過失致重傷害犯行
    ，辯稱：案發之時伊人在1樓辦公室內，並不在3樓工作區現
    場，對於本案如何發生並不知情，亦無過失；且文心廠內配
    置變速箱千斤頂2台，其使用時機僅1至2成，依臺灣區汽車
    修理工會同業公會回函稱汽車保養所規定配置變速箱千斤頂
    ，但沒有規定數量及型式，文心廠既已有2台千斤頂，並無
    未提供之過失；且起訴書稱現場未於工作平台適當位置張貼
    警告標語一事，經上立汽車函詢勞動檢查所，其函稱：「安
    全衛生標示，依用途適當標示以達其標示目的」，準此，系
    爭發生事故之工作平台雖未貼警告標示，但上立汽車文心廠
    一層樓面有12台工作平台，上開工作平台，大都有貼標示，
    而每一工作人員並非固定使用同一工作平台，且上立汽車內
    部有輪調制度，上立汽車已透過輪調該所有工作人員均了解
    警告標示，顯見已達標示目的，檢察官僅依工作平台未貼警
    告標語即認被告乙○○有過失，其論述顯然武斷等語。經查
    ：依勞工安全衛生法第5條第1項之規定：雇主對左列事項應
    有符合標準之必要安全衛生設備。其中第5款係規定：防止
    有墜落、崩塌等之虞之作業場所引起之危害。而勞工安全衛
    生設施規則第238條則係規定：雇主對於工作場所有物體飛
    落之虞者，應設置防止物體飛落之設備，並供給安全帽等防
    護具，使勞工戴用。是應防止職業災害，保障勞工安全與健
    康之人應為「雇主」，而本件告訴人甲○○係受僱於上立汽
    車股份有限公司，被告乙○○雖係文心廠之廠長，惟其並非
    勞工安全衛生法第2條第2項規定：「本法所稱雇主，謂事業
    主或事業之經營負責人」之雇主，自難就告訴人甲○○之傷
    害責由被告乙○○負勞工安全之責任。且據被告乙○○於本
    院審理時供述本件案發當時，伊人在1樓辦公室內等語，而
    告訴人甲○○既係在3樓工作區內維修車輛，則案發當時被
    告乙○○顯然並未在場，其顯然無法預見告訴人甲○○會以
    錯誤之工具即八角型推桿頂住汽車更換變速箱，而因頂高機
    操作不當，致維修車輛之右前車頭突然傾斜墜落重壓甲○○
    之身體，致告訴人甲○○受傷，是難謂被告乙○○對於危險
    之發生有預見之可能而應加以注意並未注意，致令被告乙○○因此應負過失之責。
四、綜上所陳，公訴人所舉之證據尚不足以證明被告乙○○有何
    刑法第284條第2項後段之業務過失致重傷害犯行，此外，本
    院復查無其他證據證明被告乙○○確有公訴人所指之犯行，
    揆諸首揭說明，既無積極證據足認被告乙○○有前開犯罪事
    實，自應為被告乙○○無罪之諭知。
據上論斷，應依刑事訴訟法第299條第1項前段、第301條第1項，
刑法第284條第2項後段、第41條第1項前段，刑法施行法第1條之
1，中華民國96年罪犯減刑條例第2條第1項第3款、第7條、第9條
，判決如主文。
中    華    民    國    98    年    1     月    7     日
                  刑事第十三庭  法  官  許月馨
以上正本證明與原本無異。
如不服本判決應於收受送達後10日內向本院提出上訴書狀，並應
敘述具體理由；其未敘述上訴理由者，應於上訴期間屆滿後20日
內向本院補提理由書（均須按他造當事人之人數附繕本）「切勿
逕送上級法院」。
                                書記官  黃美雲
中    華    民    國    98    年    1     月    7     日
附錄論罪科刑法條
中華民國刑法第284條第2項
從事業務之人，因業務上之過失傷害人者，處1年以下有期徒刑
、拘役或1千元以下罰金，致重傷者，處3年以下有期徒刑、拘役
或2千元以下罰金。


司法院資訊處製作；財團法人民間司法改革基金會備份。
